【裁判字號】    91,簡上,316
【裁判日期】    920129
【裁判案由】    履行契約
【裁判全文】
臺灣高雄地方法院民事判決  九十一年度簡上字第三一六號
    上  訴  人  甲○○
    訴訟代理人  丙○○
    被上 訴 人  乙  ○
右當事人間請求履行契約事件，上訴人對於中華民國九十一年七月十五日本院高雄簡
易庭九十年度雄簡字第三二九一號第一審判決提起上訴，本院判決如左：
    主      文
上訴駁回。
第二審訴訟費用由上訴人負擔。
    事      實
甲、上訴人方面：
一、聲明：
（一）原判決廢棄。
（二）右廢棄部分被上訴人在第一審之訴駁回。
（三）第一、二審訴訟費用由被上訴人負擔。
二、陳述：除與原審判決書所載者相同茲予引用外，補稱：
（一）上訴人所拍定坐落高雄縣大寮鄉○○○段二三七八號土地（下稱系爭土地），
      其原為訴外人陳國寶所有，而被上訴人乙○所承租之同地段二三七九號土地則
      為訴外人陳國祥所有，惟陳國祥於原審證稱：「那塊地（系爭土地）是我的」
      等語，顯係附和被上訴人之供述，上訴人自得撤銷被詐欺所為協議書（下稱系
      爭協議書）之意思表示，爰以上訴理由狀之送達為撤銷意思之表示，協議書既
      已不存在，被上訴人之請求自無理由。
（二）上訴人於原審聲請訊問證人莊耀仁為證據方法，欲證明協議時確實約定被上訴
      人應將原占有堆放之回收廢棄物搬離，並將混凝土之地面挖除清運，載入新土
      方回填後種植作物以供農業課檢查，被上訴人應有將土地恢復做為農業使用的
      義務，其證詞如何不可採，原審未在理由中說明，自屬理由不備。又上訴人另
      於原審提出證人徐大寧書函一件，證明被上訴人依約負有將混凝土之地面挖除
      清運，載入新土方回填後種植作物以供農業課檢查，被上訴人應有將土地恢復
      做為農業使用之義務，並非僅以退稅為目的，原審以系爭協議書其主要目的為
      供檢查之用以達退稅目的即可，顯有未盡調查當事人之真意，違反公序良俗。
（三）上訴人另補貼被上訴人搬遷費用新台幣（下同）五萬元，依徐大寧證言應列入
      必要費用之支出項目，被上訴人雖否認，惟並未舉出反證，原審即自行說明理
      由駁斥，已違反當事人進行主義，且約定實際內容如何，於訂約後亦得以言詞
      補充之，原審以應以書面為之等語，無任何法令依據，此部分當然違背法令。
三、證據：援用原審之立證方法，另提出系爭土地照片三幀為證。
乙、被上訴人方面：
一、聲明：如主文所示。
二、陳述：除與原審判決書所載者相同茲予引用外，補稱：
（一）系爭土地確實為陳國寶所有，上訴人於簽訂系爭協議書時已知悉，否則協議書
      第一條記載地號錯誤為何三人（即兩造及陳國祥）要同意刪除並加蓋印章及指
      印，而被上訴人只是承租人，當時兩造最大的問題在於被上訴人設置在系爭土
      地上之地上物，上訴人購買時法院拍賣公告清楚載明不點交，故上訴人才會與
      被上訴人進行協議，並簽訂系爭協議書。
（二）當初兩造進行協議時，上訴人表明其為投資者，以賺錢為目的，只要合乎檢查
      可達退稅即可，故在協議書第三條記載整地費用以二十萬元為限，上訴人驗收
      整地時如有疑義，可暫不支付費用，為何仍支付整地費？且協議書第八條約定
      如無法領回退稅款時，上訴人支付予被上訴人之搬遷費及整地費用不得請求退
      回及要求他方共同負擔，上訴人需自行吸收，不能退稅時即有上開約定，更何
      況上訴人現已領取退稅款，更應依系爭協議書內容支付被上訴人相關費用。
三、證據：援用原審之立證方法，另提出系爭協議書影本一紙為證。
    理      由
一、被上訴人於原審起訴主張：兩造與陳國祥於九十年四月二十一日簽訂系爭協議書
    ，三方約定就系爭土地（原審誤載為坐落高雄縣大寮鄉山子頂二三七號土地）由
    上訴人先支付二十萬元之恢復農業用地整地費用，並由被上訴人負責僱工將系爭
    土地之地上物清除，以便辦理合於農業用地使用證明，藉以向訴外人中租迪和股
    份有限公司（下稱中租迪和公司）爭取退回土地增值稅款，再依實際取得退稅款
    扣除上開整地費用二十萬元及代書費用十三萬元（原預定十萬元，但依實際退稅
    額就超過九十萬元部分，每超過十萬元追加一萬元代辦費）等費用後，餘額由三
    方均分，另再由上訴人給付其依上開均分後所得退稅款之二分之一給被上訴人，
    而被上訴人依約將系爭土地僱工整地恢復為農業用地後（整地期間因施工延誤，
    三方同意由被上訴人再行墊支二萬五千元），上訴人業於九十年八月二十八日向
    中租迪和公司領得退稅款一百二十萬六千九百八十二元，依前開約定扣除代書費
    用十三萬元、整地費用二十萬元，加上實際施工期間因工程延誤經三方同意額外
    墊支之二萬五千元，總計上訴人應給付被上訴人四十五萬零九百九十一元，詎上
    訴人未依約給付，爰基於系爭協議契約法律關係，請求上訴人給付四十五萬零九
    百九十一元及自支付命令繕本送達翌日即九十年十月十六日起至清償日止，按週
    年利率百分之五計算之利息等語。上訴人則以：系爭土地原所有權人為陳國寶，
    而被上訴人所承租之土地則為陳國祥所有，然被上訴人承租陳國祥土地越界占用
    系爭土地，履催不遷，已屬非是，上訴人為申辦退稅手續，被上訴人竟乘機要求
    給付搬遷相關費用，而上訴人為使系爭土地合於政府編定用途及合於退稅規定，
    乃約定由被上訴人負責將非法占用舖設之混凝土剷除運放廢棄場，並回填可供農
    作土方後，再由上訴人給付搬遷費及協議書約定之費用，然被上訴人竟將混凝土
    就地掩埋，而系爭土地雖取得農地使用證明，並向中租迪和公司取回退稅款一百
    二十萬六千九百八十二元，然依系爭協議書應扣除整地費用、申請農業證明費用
    及代書申辦費用共四十九萬八千元等語資為抗辯。
二、被上訴人主張兩造與陳國祥間三方於九十年四月二十五日就系爭土地地上物拆遷
    相關問題簽訂協議書，約定由上訴人先行墊支二十萬元恢復農業用地整地費用，
    並由被上訴人負責僱工將系爭土地之地上物清除，以便辦理合於農業用地使用證
    明，藉以向中租迪和公司爭取退回土地增值稅款事宜，且依實際退稅額度扣除上
    開整地費用二十萬元及代書費用十三萬元等必要費用後，餘額均分三等份由三方
    收執外，另再由上訴人給付其分得退稅款之二分之一予被上訴人，且整地期間曾
    因施工延誤，三方同意由被上訴人再行墊支二萬五千元，嗣上訴人於九十年八月
    二十八日向中租迪和公司領得退稅款一百二十萬六千九百八十二元等事實，為上
    訴人所不爭執，並經證人陳國祥、莊耀仁及徐大寧於原審結證屬實，復有兩造不
    爭執為真正之系爭協議書及被上訴人所提中租迪和公司領款簽收單影本各一紙在
    卷可稽，堪信為真實。惟上訴人仍執前揭情詞置辯，故本件應審究者為：
    (一)兩造與陳國祥於九十年四月二十五日簽訂之系爭協議書之目的為何？
    (二)被上訴人依據系爭協議書可向上訴人請求之金額為何？
    茲將本院判斷內容說明如下：
（一）兩造與陳國祥於九十年四月二十五日簽訂之系爭協議書之目的為何？
  １、按解釋契約，固須探求當事人立約時之真意，不能拘泥於契約之文字，但契約
      文字業已表示當事人真意，無須別事探求者，即不得反捨契約文字而更為曲解
      ，最高法院十七年上字第一一一八號判例可資參照。
  ２、查上訴人於九十年四月間因拍賣取得系爭土地（土地登記謄本所載原因發生日
      期為九十年四月四日，登記日期為九十年四月十三日，登記原因為拍賣），然
      因系爭土地上存有被上訴人設置之地上物，故拍賣公告載明系爭土地不點交，
      而上訴人為使被上訴人能盡速搬遷，並協助辦理農業用地免稅向中租和公司
      爭取退回土地增值稅款相關事宜，遂與系爭土地原所有權人陳國寶及地上物所
      有權人即被上訴人等三方進行協議，並於九十年四月二十五日簽訂系爭協議書
      乙事，為兩造於原審所不爭執，復有協議書及系爭土地登記謄本各一份在卷足
      憑，堪信為真實；上訴人主張系爭協議書是其遭他人詐欺所為乙節，顯與事實
      不符。又觀諸協議書約定內容，其首行即表明：「立協議書人陳國祥（以下稱
      甲方）甲○○（以下稱乙方─即上訴人）乙○（以下稱丙方─即被上訴人）參
      方就坐落於大寮鄉山子頂二三七八號土地，共同協助辦理農業用地免稅並向中
      租迪和公司爭取退回土地增值稅款事宜，協議如下：」，另協議書內容載明：
      「(二)參方同意共同委任徐大寧代書為代辦人，並以乙方名義向中租迪和提出申
      請退稅程序，經退回款項，約定扣除必要支出費用後，按總價額三份參方各取
      一份作為報酬。(三)前項退稅款暫定新台幣九十萬元整，所稱之必要費用如下：
      恢復農業用地整地費用以新台幣二十萬元為限（本費用乙方同意先行支出並
      以收據為憑據）、申請農業證明所須各項規費、代辦人費用：新台幣一十
      萬元（超過九十萬元部分每十萬元追加一萬元代辦費）。」等語。承上，由系
      爭協議書首行主旨記載「共同協助辦理農業用地免稅並向中租迪和公司爭取退
      回土地增值稅款」等語，且契約條款內容亦主要論述三方如何協助辦理及均分
      退稅款等文字觀之，顯示契約當事人之真意為共同協助辦理農業用地免稅並向
      中租迪和公司爭取退回土地增值稅款，其契約文字已明文記載為能順利向中租
      和公司爭取退稅款甚明；至於「恢復農業用地」乙事，雖是決定能否辦理退
      稅之關鍵因素，但並非契約當事人立約之目的，更無庸論及是否需將系爭土地
      上之混凝土完全清除並載入新土方。況且系爭土地整地費用二十萬元由上訴人
      先行墊付，此亦為上訴人所不爭執，苟若簽訂協議書時兩造與陳國祥間對於整
      地部分有此特別約定，則上訴人於驗收時即可要求施工人員確實依約施作，何
      須嗣後再將此施工未達約定程度之責任轉嫁予被上訴人，足見上訴人就此所辯
      有違常情，無足採信，被上訴人主張僅須整地符合農政單位檢查合格即可等語
      ，堪可採信。
  ３、再參酌證人即系爭協議書之當事人陳國祥於原審亦證稱：「當初約定只要把地
      整好取得農業證明即可」等語（見原審九十一年四月八日言詞辯論筆錄），及
      證人即曾參與系爭協議書之簽訂及代辦相關事宜之代書徐大寧於原審亦到庭證
      稱：「只有約定讓被告（上訴人）取得農業執照即可」、「（問）：所謂的合
      乎農地使用為何？（答）以能取得農業證明即可，至於細節部分當初並沒有談
      到」等語（見原審九十年十二月十日及九十一年七月一日言詞辯論筆錄）。本
      院衡諸上開二位證人分別為系爭土地之前有權人、契約當事人及代辦相關事宜
      之人員，全程參與系爭協議書之簽訂，對於契約當事人立約之真意，必定知悉
      甚詳，且又查無其他事證足認渠二人之證詞有何偏頗之處，堪認上開證詞應屬
      可採。至於上訴人主張其於原審以證人莊耀仁為證據方法，欲證明協議時確實
      約定被上訴人應將原占有堆放之回收廢棄物搬離，並將混凝土之地面挖除清運
      ，載入新土方回填後種植作物以供農業課檢查，被上訴人應有將土地恢復做為
      農業使用的義務乙事，惟查：證人莊耀仁於原審時僅證述：「他們三造協議時
      我有在場，他們說那塊地上有水泥，原告（被上訴人）要負責整地，被告（上
      訴人）要出錢」等語（見原審九十一年二月十八日言詞辯論筆錄），此外，並
      未證述三方有約定被上訴人負有將混凝土挖除清運，並載入新土方回填後種植
      作物以供農業課檢查等語，莊耀仁此部分證詞，尚難為有利於上訴人之認定。
      再者，經本院審酌上訴人於本院所提之照片三幀，亦無法清楚顯示出被上訴人
      將混凝土就地掩埋，而系爭土地亦經農政單位審查合乎農地標準並辦理退稅，
      中租和公司亦已給付上訴人一百二十萬六千九百八十二元之事實，亦為兩造
      所不爭執，復有上訴人領取上開退稅款之領款簽收單影本一紙為證，果如被上
      訴人擅將混凝土就地掩埋，農政單位豈會輕易檢驗通過？故上訴人主張被上訴
      人將系爭土地上之混凝土就地掩埋等情，即無可採。
  ４、綜上，足認被上訴人只需僱工將地上物清除，並達農政單位檢驗合格符合退稅
      標準即可，無需載入新土方達恢復農業用地，上訴人主張被上訴人並未依約將
      非法占用舖設之混凝土清除並載入土方，尚未達恢復農業用地，不得依約請求
      退稅款乙事，即無可採。
（二）被上訴人依據系爭協議書可向上訴人請求之金額為何？
  １、依系爭協議書第二條約定：「參方同意共同委任徐大寧代書為代辦人，並以乙
      方名義向中租迪和提出申請退稅程序，經退回款項，約定扣除必要支出費用後
      ，按總價額三份參方各取一份作為報酬。」；第三條約定：「前項退稅款暫定
      新台幣九十萬元整，所稱之必要費用如下：恢復農業用地整地費用以新台幣
      二十萬元為限（本費用乙方同意先行支出並以收據為憑據）、申請農業證明
      所須各項規費、代辦人費用：新台幣一十萬元（超過九十萬元部分每十萬元
      追加一萬元代辦費）。」；第四條約定：「乙方同意補貼丙方新台幣五萬元整
      作為搬遷費用，該筆費用並由丙方收執無誤‧‧。」；第五條約定：「乙方同
      意將自己可具領部分之百分之五十補貼予丙方。」等語，有協議書一紙在卷足
      憑。綜上協議書第二條、第三條、第四條及第五條之約定，可知被上訴人實際
      上可向上訴人請求之款項，除上訴人收受中租和公司交付總退稅款二分之一
      外（因被上訴人本可取得三分之一退稅款，惟上訴人需將其分得之三分之一款
      項中之百分之五十給付被上訴人，故被上訴人共得向上訴人請求二分之一退稅
      款），依協議書第四條之約定，上訴人需另再給付被上訴人五萬元搬遷費。
  ２、查上訴人向中租和公司收取之退稅款為一百二十萬六千九百八十二元，有領
      款簽收單影本一紙為證，扣除系爭土地之整地費用二十萬元及代辦人費用十三
      萬元（協議書原約定為十萬元，但因另約定退稅款若超過九十萬元，則每增加
      十萬元追加一萬元代辦費，故一百二十萬六千九百八十二元退稅款之代辦費共
      計十三萬元）後，剩餘八十七萬六千九百八十二元，以被上訴人得向上訴人請
      求百分之五十退稅款計算，共計為四十三萬八千四百九十一元〔計算方式為：
      （0000000－000000－000000）÷2＝438491〕。然因整地期間因施工延誤，三
      方同意由被上訴人先行墊支二萬五千元，惟上訴人迄未將該二萬五千元墊支款
      交付被上訴人（五萬元搬遷費部分上訴人已給付），亦為兩造所不爭執，故連
      同上開四十三萬八千四百九十一元退稅款，總計上訴人應給付被上訴人四十六
      萬三千四百九十一元〔計算方式如下：438491＋25000＝463491〕。
  ３、綜上，依照系爭協議書所載內容，被上訴人得請求上訴人給付四十六萬三千四
      百九十一元，惟被上訴人於原審僅請求四十五萬零九百九十一元，尚未逾其依
      約得請求之範圍。從而，被上訴人依據協議書契約法律關係，請求上訴人給付
      四十五萬零九百九十一元，及自支付命令繕本送達翌日即九十年十月十六日起
      至清償日止，按週年利率百分之五計算之法定遲延利息，洵屬正當。
三、綜上所述，堪認兩造與陳國祥於九十年四月二十五日簽訂之系爭協議書，其目的
    僅係為能順利取得退稅款，而被上訴人依約得請求上訴人給付四十六萬三千四百
    九十一元無訛。從而，被上訴人依據兩造簽訂之協議契約法律關係，請求上訴人
    給付四十五萬零九百九十一元，及自支付命令繕本送達翌日即九十年十月十六日
    起至清償日止，按週年利率百分之五計算之法定遲延利息，洵屬正當。原審據此
    所為上訴人敗訴之判決，並無不合，上訴意旨指摘原判決不當，求予廢棄改判，
    為無理由，應予駁回。
四、本件事證已臻明確，兩造其餘攻擊防禦方法及所提之證據，經審酌與本院前揭判
    斷不生影響，爰不另一一論述指駁，附此敘明。
據上論結：本件上訴為無理由，依民事訴訟法第四百三十六條之一第三項、第四百四
十九條第一項、第七十八條，判決如主文。
中      華      民      國    九十二    年      一      月    二十九    日
                              臺灣高雄地方法院民事第一庭
~B審判長法  官  吳進寶
~B      法  官  蘇姿月
~B      法  官  唐照明
右為正本係照原本作成。
本判決不得上訴。
中      華      民      國    九十二    年      一      月    二十九    日
~B法  院書記官  李承悌


司法院資訊處製作；財團法人民間司法改革基金會備份。
